【裁判字號】    96,重訴,1079
【裁判日期】    970214
【裁判案由】    給付合夥利益
【裁判全文】
臺灣臺北地方法院民事判決            96年度重訴字第1079號
原      告  甲○○
訴訟代理人  林復宏律師
被      告  慶億建設股份有限公司
法定代理人  乙○○
被告兼上1人
訴訟代理人  丙○○
上列當事人間請求給付合夥利益事件，本院於民國97年1月17日
言詞辯論終結，判決如下：
    主      文
被告丙○○應給付原告新臺幣貳仟貳佰捌拾玖萬伍仟捌佰拾伍
元，及自民國九十六年六月二十六日起至清償日止，按年息百分
之五計算之利息。
原告其餘之訴駁回。
訴訟費用由被告丙○○負擔。
本判決第一項於原告以新臺幣柒佰陸拾肆萬元為被告丙○○供擔
保後，得假執行。但被告丙○○如以新臺幣貳仟貳佰捌拾玖萬伍
仟捌佰拾伍元為原告預供擔保，得免為假執行。
原告其餘假執行之聲請駁回。
    事實及理由
壹、程序方面：
    按訴狀送達後，原告不得將原訴為變更或追加他訴，但請求
    之基礎事實同一者，不在此限，民事訴訟法第255條第1項第
    2款定有明文。所謂請求之基礎事實同一，係指變更或追加
    之訴與原訴之主要爭點有共同性，各請求利益之主張在社會
    生活上可認為同一或關聯，而就原請求之訴訟及證據資料，
    於審理繼續進行在相當程度範圍內具有同一性或一體性，得
    期待於後請求之審理予以利用，俾先後兩請求在同一程序得
    加以解決，避免重複審理，進而為統一解決紛爭者屬之。查
    原告於民國96年6月7日民事起訴狀原載先位聲明請求被告應
    連帶給付原告新臺幣（下同）22,895,835元及加給法定遲延
    利息，備位聲明請求被告慶億建設股份有限公司（下稱慶億
    公司）、丙○○應連帶給付原告11,500,000元及加計法定遲
    延利息等語。嗣於本院96年9月17日言詞辯論期日當庭撤回
    前開備位聲明，此有該次言詞辯論筆錄（見本院卷第15頁）
    在卷可稽；復於96年11月9日具狀變更聲明第1、2項分別請
    求被告慶億公司、丙○○應各給付原告22,895,835元及加給
    法定遲延利息；第1、2項聲明，如有任一被告給付，其他被
    告於給付金額範圍內免除其清償責任等語，此有原告民事準
    備(二)狀（見本院卷第30頁）附卷足憑。經核原告前後聲明請
    求乃本於同一合夥法律關係所生爭議，且訴訟及證據資料在
    相當程度範圍內有一體性，互相援用可促而解決兩造間紛爭
    ，是認原告請求之基礎事實同一，揆諸首揭規定及說明，核
    無不可，應予准許。
貳、實體方面：
一、原告起訴主張：原告與被告丙○○於87年6月間即被告丙○
    ○前任被告慶億公司負責人期間，就被告慶億公司所營慶福
    大樓合建工程事業（下稱系爭目的事業）成立隱名合夥契約
    ，約定原告對於目的事業出資11,500,000元並提供施工技術
    ，而得分配營業所生利益之一半數額，系爭目的事業於90年
    間業告完成，營業之損益經計算後係為淨利56,197,484元，
    則應歸原告之利益即淨利半數核為28,097,842元，惟被告丙
    ○○迄今拒不支付，被告慶億公司無法律上之原因而受前開
    利益，爰分別依上述契約法律關係、不當得利法則，請求被
    告如數給付及加給法定遲延利息等語。並聲明：(一)被告慶億
    公司應給付原告22,895,835元，及自起訴狀繕本送達翌日起
    至清償日止，按年息5%計算之利息。(二)被告丙○○應給付原
    告22,895,835元，及自起訴狀繕本送達翌日起至清償日止，
    按年息5%計算之利息。(三)第1、2項聲明，如有任一被告給付
    ，其他被告於給付金額範圍內免除其清償責任。(四)願供擔保
    請准宣告假執行。
二、被告則以：原告所稱之出資，係原告基於與被告慶億公司間
    消費借貸或股東出資關係所移轉之金錢款項，無涉隱名合夥
    情事，原告就其所為有權請求分配合夥利益之主張，應負舉
    證責任，惟自始未能舉證以實其說，尚非可採，另兼以被告
    丙○○尚非上述爭議法律關係之當事人，是原告之請求顯無
    理由，被告慶億公司、丙○○無支付或返還前開利益之責等
    語，資為抗辯。並聲明：(一)原告之訴及假執行之聲請均駁回
    。(二)如受不利判決，願供擔保請准宣告免為假執行。
三、本院協助兩造整理爭點
  (一)兩造不爭執之事實：
  1.原告自87年9月25日起至89年3月3日止陸續匯款予被告丙○
    ○，並於89年10月間合建工程完工前持續提供施工技術，供
    作完成系爭目的事業之用等節，業據原告提出股東往來進出
    表、工程對價單影本等件（見本院臺北簡易庭96年度北調字
    第59 6號卷[下稱本院調解卷]第27頁、本院卷第21至27頁）
    為證，且被告均不爭執，堪信為真實。
  2.系爭目的事業於90年間業告完成，被告丙○○返還原告出資
    款項後，營業之損益經計算推得成本、收入總計各為142,56
    3,79 4元、198,761,278元，收入總額扣除成本總額即為淨
    利56,197,484元等節，業據原告提出股東往來進出表、工程
    對價單影本等件（見本院調解卷第27頁、本院卷第21頁至第
    27頁）為證，且被告均不爭執，堪信為真實。
  (二)兩造協議簡化爭點：
    原告主張其與被告丙○○間成立隱名合夥契約，被告丙○○
    於系爭目的事業完成後，即應給付原告應得之利益，惟被告
    丙○○竟將前開利益轉為被告慶億公司之資產，則被告慶億
    公司無法律上之原因而受利益等語，均為被告所否認，並以
    前開情詞置辯。故本院所應審究者為：原告與被告丙○○間
    是否有隱名合夥契約存在？原告對被告慶億公司是否有返還
    不當得利之請求權？茲分述如下。
四、本院之判斷暨得心證之理由
  (一)原告與被告丙○○間存在隱名合夥契約：
    按隱名合夥契約因目的事業已完成而終止時，出名營業人應
    返還隱名合夥人之出資及給與其應得之利益，此觀民法第70
    8條第3款、第709條前段規定自明。考之原告為求完成系爭
    目的事業，所為金錢及勞務之財產權移轉行為，所本之法律
    關係雖有多端，不囿於隱名合夥關係。惟查，依原告所提出
    被告不爭執其真正之上揭股東往來進出表、工程對價單等證
    據資料，既足以證認原告主張其與被告丙○○間存在隱名合
    夥契約之事實非虛，佐以證人即合建工程土地所有人李正憲
    到庭證稱：「（原告訴訟代理人問：是誰告訴你新店的建案
    ，高先生[即原告]要合作參與慶福大樓建案？）是被告丙○
    ○告訴我原告甲○○要來合股。」、「（原告訴訟代理人問
    ：是否確為被告丙○○告訴你原告要合股之事？）不是只有
    被告本人告訴我，當時其他地主也在場，他們也這樣說。」
    等語，有本院97年1月17日言詞辯論筆錄附卷可稽（見本院
    卷第60頁背面至第61頁），足證被告丙○○於訴訟外自承與
    原告間就系爭目的事業存在隱名合夥契約之情。綜上所述，
    本院認為原告主張其出資係本於其與被告丙○○間實質上成
    立隱名合夥契約之合意，應為可採。而查，被告慶億公司、
    丙○○於本件訴訟中僅空言泛稱原告係基於與被告慶億公司
    間消費借貸或股東出資關係方為財產權移轉行為，無涉隱名
    合夥情事，然迄本件言詞辯論終結時並未提出任何可資證明
    其辯解為真實之證據為憑，無從動搖本院已然形成之上開心
    證，其所為辯解，洵非足採。從而，原告與被告丙○○間就
    系爭目的事業存在隱名合夥契約既經認定屬實，且系爭隱名
    合夥契約復因系爭目的事業完成而終止，而被告慶億公司、
    丙○○就營業計算之損益數額又不爭執，是以，原告原得據
    以請求被告丙○○給與原告應得之利益應為系爭目的事業之
    營業損益經計算後之淨利56,197,484元之半數28,097,842元
    則原告僅就其中22,895,835元之部分先為請求，即屬有據。
  (二)原告對被告慶億公司不得請求返還不當得利：
    按民事訴訟如係由原告主張權利者，應先由原告負舉證之責
    ，若原告先不能舉證，以證實自己主張之事實為真實，則被
    告就其抗辯事實即令不能，或其舉證尚有疵累，亦應駁回原
    告之請求，最高法院17年度上字第917號判例可資參照。倘
    以不當得利為原因，請求返還利益者，如受利益人係因給付
    而得利時，主張不當得利請求權存在之一方，應就給付基礎
    不存在之事實負立證之責。原告主張其與被告慶億公司間並
    無給付基礎之法律關係，被告慶億公司所受前開利益均屬不
    當得利等語，除須證明其已為給付之事實外，自應就無給付
    基礎之事實負舉證之責。經查，原告所稱基於與被告丙○○
    間隱名合夥契約，而依被告丙○○指示出資提供被告慶億公
    司用以完成系爭目的事業之事實，本院採可所憑論斷業如前
    述，原告自無由主張被告慶億公司欠缺受領出資之基礎，況
    前開利益與原告出資尚非同一，已難為有利於原告之認定，
    衡以原告復未能舉證證明其主張被告慶億公司有不當得利存
    在之事實為真實，則縱認被告慶億公司就抗辯事實不能舉證
    ，或所舉證據有其瑕疵，揆諸前揭判例及說明，亦難為有利
    於原告之認定，是原告請求被告慶億公司返還不當得利之主
    張，尚無足採。
五、綜上所述，原告本於隱名合夥契約法律關係，請求被告丙○
    ○給付其應得利益22,895,835元，及自起訴狀繕本送達被告
    丙○○翌日即96年6月26日起至清償日止，按年息5%計算之
    利息，為有理由，應予准許。至原告以不當得利為原因，請
    求被告慶億公司返還前開利益，核因未能舉證證明之，即屬
    無據，不應准許。又原告、被告丙○○各陳明願供擔保，請
    准宣告假執行及免為假執行，經核於法均無不合，爰各酌定
    相當擔保金額，併予准許之。另原告敗訴部分，既經駁回，
    該部分假執行之聲請即失所附麗，併駁回之。
六、末按，原告雖聲請詢問證人黃宗翔、徐進誠、黃世土、陳來
    成、蔡明昌、錢明玉、劉玉鳳、陳里豐、黃阿勝，以證明原
    告與被告丙○○間有隱名合夥契約存在之事實。惟縱使上列
    證人就系爭建案或為相關工程承攬業者、或為受僱人員、或
    為管理主任委員，而確實知悉兩造間有特定契約關係存在等
    情屬實，然並非即謂該特定契約關係必為隱名合夥契約，是
    此等證據方法尚難證明原告與被告丙○○間所約定權利義務
    關係等節，核與原告與被告丙○○間有無隱名合夥契約存在
    一事不具關聯性，經本院審酌後認無調查之必要。而原告聲
    請詢問證人李正端、李志榮，無非欲證明被告丙○○是否曾
    告以上開證人隱名合夥契約存在之事實，惟證人李正憲之證
    述已足以證明上開事項，是此部分之證據方法經本院審酌後
    ，認已無調查之必要。又本件事證業臻明確，兩造其餘主張
    、陳述及所提證據，核與判決結果不生影響，爰不另一一論
    述，附此敘明。
七、據上論結，本件原告之訴為一部有理由，一部無理由，爰依
    民事訴訟法第78條、第79條、第390條第2項、第392條第2項
    ，判決如主文。
中    華    民    國    97    年    2     月    14    日
                  民事第三庭    法  官  曾啟謀
以上正本係照原本作成
如對本判決上訴，須於判決送達後20日內向本院提出上訴狀
中    華    民    國    97    年    2     月    14    日
                                書記官  王月伶


司法院資訊處製作；財團法人民間司法改革基金會備份。
